臺灣高等法院臺中分院刑事裁定
111年度毒抗字第436號
抗  告  人  
即  被  告  黃國昌



上列抗告人即被告因聲請觀察勒戒案件，不服臺灣臺中地方法院
111年度毒聲字第351號，中華民國111年4月18日裁定，提起抗告
，本院裁定如下：
    主  文
抗告駁回。
    理  由
一、本件抗告意旨略以：
　㈠不論「觀察、勒戒處分」或「附戒癮治療條件之緩起訴處分
    」，均為使施用毒品者得以有效戒除毒癮所設，檢察官固有
    選擇裁量權，惟此處之裁量權非得恣意為之，仍應斟酌個案
    具體情節，考量對被告戒癮之成效效及其人身自由侵害之程
    度，權衡而為合義務性之裁量。經查，依檢察官的聲請理由
    及卷内資料全無證據證明抗告人即被告黃國昌（下稱被告）
    有因而成癮至難以控制自己意志及行動，而不得不以拘禁處
    分助其戒毒之情，是既無從認定被告對於毒品有過度依賴性
    之現況，實無必要非以侵害其自由較劇的收容於勒戒處所監
    禁方式不可，原審法院冒然准許以侵害最烈之令入戒治處所
    執行觀察、勒戒方式，有違比例原則而有裁量違法之誤。又
    檢察官於聲請前，並無給予被告就是否觀察、勒戒，或以戒
    瘾治療為緩起訴處分條件，為事前表示意見之機會。原審法
    院在裁定是否觀察、勒戒前，亦未開庭訊問被告，或至少以
    書面通知被告使有以言詞或書面陳述答辯之機會，顯然漠視
    被告事前陳述意見權的保障，更導致原審法院無從妥適判斷
    檢察官對於觀察、勒戒的聲請，是否有怠惰或濫用裁量之情
    。因本案所有程序均以書面審査，被告直到收受原審裁定之
    前，均不知有此聲請之程序，明顯對於被告聽審權之保障不
    足，其程序自有不符正當法律程序之要求，並侵害被告之訴
    訟權保障，已屬違法不當，自有未洽。
　㈡被告現從事於木工產業，有正當工作及收入，其素行尚可，
    更有負擔戒癮治療費用之能力及意願。此外，被告前案110
    年度毒偵字第292號施用毒品案件以緩起訴處分確定，雖獲
    緩起訴附命戒癮治療處分之寬典又涉犯本案，惟期間内未完
    成遭撤銷緩起訴，等同於被告未曾完整受過戒癮治療之療程
    ，然此期間被告積極改善毒品成癮之問題，並無對毒品之倚
    賴，涉犯此案僅是因長期工作、家庭負擔壓力太大，施用目
    的僅為放鬆，才偶然犯罪。被告家中老母親年邁已高，其患
    有老人病科相關疾病，日前皆由被告親自照料，倘被告進入
    戒治處所進行觀察、勒戒，恐令其原本穩定的工作收入在一
    夕之間化為泡影，對家中經濟造成極大的影響，著實不利於
    被告自新，恐衍生更多社會問題。至於偵查未到庭一事，實
    則為被告家中之信件會由社區管理員先行代收後再放至各信
    箱，惟被告日前已無居住於戶籍地，每日為養家活口、照顧
    家中老母親而在外奔波，被告並未前往查看戶籍地之信件，
    故被告確實並無親自收受此案相關文件，為此深感抱歉。懇
    請鈞院再次給予陳述意見之機會，保障被告應有之聽審權，
    撤銷原裁定及駁回檢察官之聲請等語。
二、按犯毒品危害防制條例第10條之罪者，檢察官應聲請法院裁
    定，令被告入勒戒處所觀察、勒戒，其期間不得逾2月。依
    前項規定為觀察、勒戒或強制戒治執行完畢釋放後，3年後
    再犯第10條之罪者，適用前2項之規定，毒品危害防制條例
    第20條第1項、第3項定有明文。另修正後毒品條例對於施用
    毒品者之思維，已擺脫以往側重於「犯人」身分之處罰，著
    重其為病患之特質，因此放寬觀察、勒戒或強制戒治制度之
    適用時機，以協助施用者戒除毒癮，復基於憲法應保障人民
    之生存權，及根據每個國民生存照顧需要提供基本給付之理
    念，對於經監獄監禁處遇後仍再犯之施用毒品者，更應恢復
    以機構內、外之治療協助其戒除毒癮，是以修正後毒品條例
    第20條第3項所謂「3年後再犯」，只要本次再犯（不論修正
    施行前、後）距最近1次觀察、勒戒或強制戒治執行完畢釋
    放，已逾3年者，即該當之，不因其間有無犯施用毒品罪經
    起訴、判刑或執行而受影響。亦即對於戒除毒癮不易者，唯
    有以機構內、外處遇及刑事制裁等方式交替運用，以期能控
    制或改善其至完全戒除毒癮，此為最高法院已達成一致之法
    律見解。則被告縱為屢犯施用毒品罪之成癮慣犯，其間復曾
    因施用毒品罪，經起訴、判刑或執行，只要本次再犯施用毒
    品罪距其最近1次觀察、勒戒或強制戒治執行完畢釋放後，
    已逾3年者，既仍有修正後毒品危害防制條例第20條第3項規
    定之適用，依舉重明輕之法理，倘僅經檢察官為「附命緩起
    訴」而非起訴、判刑，不論有無完成戒癮治療，其再犯更有
    適用同條例第20條第3項規定，施以「觀察、勒戒或強制戒
    治」之必要（最高法院109年度台上字第3826號、110年度台
    上字第2096號刑事判決意旨參照）。
三、經查：
　㈠被告前因施用毒品案件，經送勒戒處所觀察、勒戒後，於民
    國106年2月8日認無繼續施用毒品傾向而釋放出所，此有臺
    灣高等法院被告前案紀錄表在卷可查（見本院卷第20頁）。
    被告於上開觀察、勒戒執行完畢釋放後，已逾3年，又基於
    施用第二級毒品甲基安非他命之犯意，於110年9月9日某時
    ，在臺中市○○區○○路0段000號居所，以將甲基安非他命置入
    吸食器內燒烤吸食其煙霧之方式，施用第二級毒品甲基安非
    他命1次。嗣被告經臺灣臺中地方檢察署（下稱臺中地檢署
    ）觀護人通知到署，於110年9月11日下午2時33分許採集其
    尿液送檢驗，結果呈甲基安非他命陽性反應而查獲之事實，
    業據被告於警詢時坦承不諱，並有臺中地檢署施用毒品犯尿
    液檢體監管紀錄表（尿液檢體編號：000000000號）、台灣
    檢驗科技股份有限公司濫用藥物實驗室-高雄110年9月30日
    濫用藥物檢驗報告（檢體編號：000000000號）各1份在卷可
    稽（見毒偵卷第35、37頁），足證被告於觀察、勒戒執行完
    畢釋放後，3年後再犯施用第二級毒品甲基安非他命之行為
    無誤。
　㈡又被告前於109年11月 18日晚間9時29分為警採尿時回溯96小
    時內施用第二級毒品案件，經臺中地檢署檢察官以110年度
    毒偵字第292號案件為附命戒癮治療條件之緩起訴處分確定
    （下稱前案緩起訴），緩起訴期間自110年5月6日起至112年
    5月5日止，被告於前案緩起訴期間內復於110年1月9日下午1
    時20分為警採尿時回溯96小時內及110年4月16日下午5時50
    分為警採尿時回溯96小時內，二度及三度因施用第二級毒品
    案件，再經臺中地檢署檢察官以110年度毒偵字第1555、270
    0號案件為附命戒癮治療條件之緩起訴處分確定（下稱後案
    緩起訴），緩起訴期間自110年10月19日起至112年2月18日
    止，有上開緩起訴處分書2份及全國刑案資料查註表在卷可
    稽（見毒偵卷第63至69頁、第75至78頁）。可知被告於前案
    及後案緩起訴期間均未屆滿， 戒癮治療期程亦均未完成之
    情形下，於110年9月9日再犯本案施用第二級毒品犯行。是
    依前開說明，被告經檢察官為附命戒癮治療條件之緩起訴處
    分，其尚未完成戒癮治療，再犯施用毒品犯行，即更有施以
    觀察、勒戒處分之必要。
　㈢被告固主張於檢察官偵查時未到庭一事，係因被告家中之信
    件會由社區管理員先行代收後再放至各信箱，被告日前已無
    居住於戶籍地，每日為養家活口在外奔波而未查看戶籍地之
    信件，故被告並無親自收受此案相關信件等語。惟查本案檢
    察官於偵查中傳喚被告應於111年3月16日到庭，上開傳票已
    於111年3月4日分別送達被告位於臺中市○○區○○街000巷0號
    戶籍地址及臺中市○○區○○路0段000號居所地址，因均無人收
    受而各寄存於轄區派出所而已合法送達，然被告卻未到庭，
    有臺中地檢署檢察官辦案進行單、點名單及送達證書等在卷
    可憑(見毒偵卷第85至91頁）。因此，檢察官考量被告於偵
    查中經合法傳喚未到庭，被告在二次緩起訴期間內於110年9
    月9日故意再犯施用第二級毒品犯行，且被告於警詢中亦自
    陳其於110年11月30日仍有施用第二級毒品之行為（見毒偵
    卷第23頁反面），足認被告戒毒意志力薄弱，二度為附命戒
    癮治療之緩起訴處分，尚無法協助其戒除毒癮，依法聲請法
    院裁定令被告入勒戒處所觀察、勒戒，原審法院經核並無違
    法或裁量濫用之情形，因而准許檢察官之聲請，自無違誤。
　㈣再觀諸現行毒品危害防制條例全文，並無課以檢察官於聲請
    觀察、勒戒前或法院裁定前，應訊問被告是否同意觀察、勒
    戒之規定。又依毒品戒癮治療實施辦法及完成治療認定標準
    第4條第1項規定「檢察官為附命完成戒癮治療之緩起訴處分
    前，應向被告說明緩起訴處分之應遵守事項，得其同意後，
    再指定其前往治療機構參加戒癮治療。」可知，受戒癮治療
    者必須自行前往治療機構接受戒癮治療並遵守一定事項，一
    旦違反，其緩起訴處分即有可能遭到撤銷，並由檢察官依法
    繼續偵查或起訴。故如檢察官欲依毒品危害防制條例第24條
    規定，以緩起訴方式替代觀察、勒戒時，自應訊問行為人是
    否同意接受戒癮治療。不欲為緩起訴之戒癮治療時，則無訊
    問之規定。準此，縱檢察官於偵查中並未就應聲請觀察、勒
    戒或給予緩起訴之相關裁量要件予以訊問或法院未開庭訊問
    被告，均難謂違反正當法律程序。亦即檢察官未主動告知被
    告關於觀察、勒戒之法律要件及效果，及原審法院於裁定前
    ，未再傳喚被告到庭陳述意見，或通知其以書面提出答辯，
    均難謂有何違背法定程序之可言。且法院審查檢察官所提出
    聲請觀察、勒戒之程序規範，迄今未經司法院大法官會議宣
    告違憲或違反聽審權之保障，被告猶執前詞指稱原審法院漠
    視其陳述意見權、不符正當法律程序、有害其聽審權等情，
    容有誤會，不足採憑。
　㈤被告於前案及後案緩起訴期間內再次施用第二級毒品甲基安
    非他命，仍於抗告意旨辯稱自己因「長期工作家庭負擔壓力
    太大」、「僅為放鬆才偶然犯罪」，完全歸咎於外部因素而
    無自省之心，顯見檢察官於前案及後案所為附帶完成戒癮治
    療等必要命令之緩起訴處分，無法發揮成效，倘一再給予被
    告機構外處遇之機會，恐係徒增被告僥倖逃避之信念，而毫
    無禁絕毒害之實益。是以被告顯然不適合再為戒癮治療之緩
    起訴處分，灼然至明。被告提起抗告指摘檢察官無證據證明
    被告有因而成癮至難以控制自己意志及行動，而不得不以拘
    禁處分助其戒毒之情，原審冒然准予觀察、勒戒，有違比例
    原則等語，並不足採。又被告所提個人工作及家庭因素等各
    情，並非法定免除送觀察、勒戒之事由，核與被告是否應裁
    定令入勒戒處所觀察、勒戒之判斷無涉。是被告此部分所指
    ，亦難認係適法之抗告理由。
四、綜上所述，被告徒以上述情詞主張原裁定違法不當，難認有
    據，不足為取。本件抗告並無理由，應予駁回。
五、據上論結，應依刑事訴訟法第412條，裁定如主文。
中　　華　　民　　國　　111 　年　　5 　　月　　26　　日
           刑事第六庭    審判長法　官  張  靜  琪
　　　　　　　　　　　  　　   法　官  鍾  貴  堯
　　　　　　 　　　　　　　　  法　官  劉  柏  駿                          
以上正本證明與原本無異。     
不得再抗告。
                               書記官  凃  瑞  芳
　　　　　　　　　　　　　　　 
中　　華　　民　　國　　111 　年　　5 　　月　　26　　日